臺灣高等法院臺中分院民事判決　　　　　96年度重上字第13號
上　訴　人　甲○○
訴訟代理人　羅豐胤律師
　　　　　　洪明儒律師
被　上訴人　高企國際有限公司（即Capital Full International
　　　　　　Limited）
法定代理人　乙○○
訴訟代理人　施瑞章律師
上列當事人間返還借名財產事件，上訴人對於中華民國95年11月
27日台灣台中地方法院94年度重訴更字第2號第一審判決提起上
訴，本院於中華民國96年11月7日言詞辯論終結，並為判決如下
：
    主  文
上訴駁回。
第二審訴訟費用由上訴人負擔。
    事實及理由
一、本件上訴人主張：
　(一)本件被上訴人高企國際有限公司（下稱高企公司）為香港法
  　人，在我國並未經過認許，亦未曾設立主事務所或主營業所
    ，被上訴人高企公司實際上係由上訴人全部出資於香港設立
    ，但為資產配置及賦稅考量等問題，乃商得一審同案被告乙
    ○○、熊林麗玉（此部分已移台北地方法院審理）同意後，
    約定由上訴人借用其二人之名義作為被上訴人高企公司之登
    記董事，依雙方約定，有關被告高企公司之一切事務應由上
    訴人決定之，並於匯豐銀行台中分行設立美金帳戶（帳號：
    000000000000）、港幣帳戶（帳號：000000000000），上訴
    人於前揭美金帳戶中現有存款美金503,599元、港幣帳戶中
    現有存款港幣3,866,024元。該二帳戶均係由上訴人或上訴
    人指示之第三人匯入，當然亦由上訴人管理及處分，而乙○
    ○及熊林麗玉二人僅係借用名義予上訴人，渠等對於被上訴
    人高企公司及公司銀行帳戶之運作毫無涉入。
　(二)詎料乙○○、熊林麗玉二人日前竟萌他意，未經告知上訴人
  　即持證件至匯豐銀行台中分行，欲辦理變更前開帳戶授權，
    並將其中金錢轉出據為己有，上訴人得訊後多方與其二人協
    商，然被上訴人二人均無正面回應，更拒絕將前開帳戶內金
    錢返還上訴人。
  (三)上訴人成立被上訴人高企公司，係作為投資中國大陸之用，
    被上訴人高企公司僅為一紙上公司，並無任何業務：
  1.高企公司係於81年9月8日於香港設立，乃上訴人為拓展事業
    版圖，以自有資金投入高企公司，使上訴人便於利用高企公
    司名義進行投資。
  2.高企公司僅為紙上公司，本身並無任何業務，因而亦無任何
    公司職員或任何生產設備。實則高企公司係作上訴人投資中
    國大陸之用，即上訴人以曾與友人合資，利用高企公司名義
    ，在中國大陸獨資設立上達機械企業（深圳）有限公司（下
    稱上達公司）。上達公司於82年10月5日成立，經營範圍為
    生產汽車、自行車零配件業務。上達公司成立後首任董事長
    為楊照明（係因當時楊照明亦登記為高企公司董事），最後
    再變更上達公司董事長為林吳偷（按即上訴人甲○○之母）
    。
  3.系爭高企公司設於匯豐銀行台中分行之帳戶（分為美金與港
    幣帳戶）係於86年3月27日開立，該二帳戶至90年底前並無
    頻繁出入（至90年12月31日，僅美金帳戶內餘額美金766.09
    元，港幣帳戶均無出入）。91年度亦僅美金帳戶有上達公司
    客戶託收支票存入，港幣帳戶仍無出入。至92、93年間，因
    託收上達公司客戶支票、因上達公司業務已無營業必要，因
    而將機器設備出售所得款項，以及上訴人指示將款項由香港
    渣打銀行轉匯至系爭匯豐銀行台中分行帳戶等原因，系爭帳
    戶內因而存入如訴之聲明所示之美金、港幣金額。由以上情
    形觀之，系爭匯豐銀行台中分行帳戶內之金錢，並非高企公
    司營運所得，而係上訴人透過高企公司經營上達公司，所得
    之營業利潤。
　4.茲因上達公司近年來經營績效有限，上訴人有意終止上達公
  　司之經營，乃將上達公司資產全數予以處分，且將高企公司
    原存放於香港渣打銀行之資金全數轉回台灣（即系爭匯豐銀
    行台中分行帳戶），上訴人已無必要透過高企公司投資中國
    大陸，高企公司無庸繼續持有上訴人投入之資金，因而終止
    前揭帳戶使用契約，訴請高企公司依不當得利之法律關係返
    還系爭帳戶內之金錢。
  (四)上訴人與被上訴人高企公司間之關係：
  1.被上訴人高企公司為上訴人出資設立，借用他人名義擔任董
    事，被告高企公司一經設立即取得獨立人格，與上訴人為不
    同之法律主體，上訴人與被上訴人高企公司間亦有法律關係
    存在。詳言之，被上訴人高企公司之設立係為使上訴人便於
    以被上訴人高企公司之名義投資中國大陸上達公司，上訴人
    並基於此一目的投入金錢，再由被上訴人高企公司名義匯款
    前往中國大陸上達公司。上達公司之經營利潤亦應歸於上訴
    人享有，惟因基於稅賦考量，因而暫以被上訴人高企公司之
    名義存入銀行。因此，被上訴人高企公司與上訴人間實存有
    一帳戶使用之契約關係，此契約之目的在於使上訴人得以利
    用高企公司之名義投資上達公司。上達公司之經營利潤應歸
    上訴人享有（此由上訴人出資設立高企公司，再由高企公司
    投資設立上達公司即可推知），但暫時以被上訴人高企公司
    之名義存入銀行，待日後適當時機，被上訴人高企公司即應
    將款項返還上訴人。
　2.經查，上達公司因經營成效不佳，已將生產設備全數出售，
  　實際上已為歇業狀態。且近年來兩岸投資法令鬆綁，已無透
    過高企公司投資上達公司之必要。上訴人因而已終止與被上
    訴人高企公司間之使用帳戶契約，被上訴人高企公司已無法
    律上之原因繼續持有系爭帳戶內之金錢，上訴人依不當得利
    之法律關係請求高企公司返還系爭帳戶內之金錢，應有理由
    。
  3.若鈞院認為系爭帳戶內之存款並非上訴人所有，則因系爭帳
    戶之款項都是上達公司客票託收款項或上達公司出售機器設
    備所匯入之款項，應屬於上達公司所有，僅係借用被上訴人
    高企公司名義帳戶存入，上訴人主張上達公司已將上開債權
    讓與上訴人，上訴人基於債權讓與之法律關係亦得請求。
　(五)退步言之，縱認為就高企公司董事登記為乙○○、熊林麗玉
  　2人，可認為係被上訴人所稱之贈與者（按：上訴人仍否認
    之），惟查：
  1.乙○○分別於94年3月18日及3月24、25、26、27日至上訴人
    所居住之宏台社區（台中市○○區○○路3段宏安巷7弄6號
    ）率眾（3月18日支人柯玉琴及3月24日、3月25日妹熊貽普
    、子林世宗及3月26日、3月27日母親熊林麗玉、女林鳳儀等
    ）舉布條（標語內容為：阿平：請讓我們的小孩活下去！）
    抗議，並佔住上訴人住處之大門及車道口讓人車不得進出（
    乙○○又甚至以睡袋及躺椅睡在上訴人門口），由於上訴人
    身為上市公司之董事長，在社會及同業間向來頗受敬重，上
    訴人亦相當重視其個人名譽，此舉係意圖以破壞上訴人名譽
    之方式，脅迫上訴人妥協，故此行為已妨害上訴人之名譽及
    進出自由。
　2.尤有甚者，乙○○甚至到上訴人所居住之社區向社區管理委
  　員會及住戶、警衛等人到處散播上訴人不扶養小孩、始亂終
    棄、上訴人配偶李易蓉為前妻及乙○○曾為其頂罪情事，更
    嚴重毀謗上訴人之名譽。
　3.此外，乙○○亦教唆其兒子林世宗竊取上訴人住處之信件並
  　交付給渠（3月24日），並教唆其女兒林鳳儀、兒子林世宗
    爬牆侵入上訴人住處（3月26、27日），上述種種行為已嚴
    重侵害上訴人之權利，並涉及刑法上第302條「剝奪他人行
    動自由罪」、第306條「侵入住居罪」、第310條「毀謗罪」
    、第320條「竊盜罪」等，則按民法第416條第1項第1款規定
    ：「受贈人對於贈與人、其配偶、直系血親、三親等內旁系
    血親或二親等內姻親，有故意侵害之行為，依刑法有處罰之
    明文者，贈與人得撤銷其贈與。」上訴人依此可撤銷對乙○
    ○之贈與。且民法第419條第2項規定：「贈與撤銷後，贈與
    人得依關於不當得利之規定，請求返還贈與物。」從而，上
    訴人本於撤銷贈與後，返還不當得利之法律關係，仍得請求
    返還系爭高企公司及其名下之銀行存款。
　(六)為此提起本訴，求為被上訴人高企公司應給付上訴人美金50
  　3,599元及港幣3,866,024元，暨起訴狀繕本送達之翌日起至
    清償日止，按年息5％計自之利息之判決，並於本院上訴聲
    明求為判決：1.原判決廢棄。2.以上廢棄部分：被上訴人高
    企公司應給付上訴人美金503,599元及港幣3,866,024元，暨
    起訴狀繕本送達之翌日起至清償日止，按年息5％計自之利
    息；3.上訴人願供擔保，請准宣告假執行。
二、被上訴人則以：
　(一)被上訴人高企公司與上訴人間並無存有帳戶使用之契約關係
  　：
  1.上訴人主張被上訴人高企公司與上訴人間存有帳戶使用之契
    約關係，使上訴人得以利用被上訴人高企公司名義投資上達
    公司，上達公司之經營利潤應歸上訴人所有，但暫時以被上
    訴人高企公司之名義存入銀行，日後被上訴人高企公司即應
    將款項返還上訴人云云，被上訴人予以否認。被上訴人公司
    為獨立之法人，被上訴人乙○○並未代理被告高企公司與上
    訴人訂有所謂「使用帳戶之契約關係」，故上訴人就其主張
    有利之事實應負舉證責任。
　2.依上訴人所提出之中國台港澳僑投資企業批准證書所載，訴
  　外人上達公司係由被上訴人高企公司100％出資設立，為被
    上訴人高企公司獨資擁有之法人公司。上達公司業務經營所
    得及處分生產設備所得之金錢款項，自應歸屬上達公司100
    ％之出資者被上訴人高企公司，斷非上訴人所有。是以上訴
    人陳稱：「上達公司之經營利潤應屬上訴人享有，暫時以高
    企公司名義存入銀行，日後高企即應將款項返還上訴人」云
    云，顯係歪曲事實之詞，洵無足採。
  3.被上訴人高企公司經營因投資、經營等業務營運，而於香港
    渣打銀行、台灣台北荷蘭銀行及台中匯豐銀行台中分行分別
    設有美金、港幣帳戶。上訴人於被上訴人高企公司委任授權
    期間，因被告高企公司之委任授權而代理公司使用上開帳戶
    ，其對上開帳戶之使用支配權利，係本於代理被上訴人高企
    公司而來，其使用支配後之法律效力自應歸屬於被上訴人高
    企公司。是以被上訴人高企公司係授權上訴人為經營公司而
    使用上開帳戶，而非被上訴人高企公司與上訴人有另外獨立
    存在之「使用帳戶契約之法律關係」，二者明顯不同，應予
    辨明。
　4.再查民法第106條規定「代理人，非經本人之許諾，不得為
  　本人與自己之法律行為」，此為自己代理之禁止。被上訴人
    高企公司授權經營期間，上訴人僅得代理被上訴人高企公司
    與第三人有貿易、投資之法律行為，而其效果均應歸屬於被
    上訴人高企公司，與為代理人之上訴人無涉，然被上訴人高
    企公司並無特別許諾上訴人得為前揭自己代理，而代理被上
    訴人高企公司與上訴人自己締結使用帳戶契約，特予敘明。
　(二)上訴人不得對被上訴人高企公司主張依不當得利請求返還系
  　爭款項：
  1.被上訴人高企公司於香港、台灣台北、台中均設有業務營運
    帳戶，供為國際貿易買賣、投資收付款之用。本件上訴人所
    指被上訴人高企公司於匯豐銀行台中分行美金、港幣帳戶內
    之金錢，即係被上訴人公司業務經營、投資之存入款，屬於
    被上訴人高企公司國際貿易業務營運所得，並非無法律上原
    因取得，更非上訴人之私人所有，本應終局地歸屬被上訴人
    高企公司所有，被上訴人高企公司並無不當得利可言。且上
    訴人與被上訴人高企公司間根本亦無任何契約關係，得主張
    被上訴人公司應返還系爭帳戶內之款項。縱令上訴人片面終
    止與乙○○、熊林麗玉間根本不存在之「借名契約」，被上
    訴人高企公司帳戶內之款項本屬公司本身之貿易、投資等業
    務營運所得，並非「無法律上原因受有利益」。
  2.按不當得利之成立，以一方受有利益，他方致受損害為必要
    ，故他方未受有損害，即無成立不當得利之餘地。乙○○、
    熊林麗玉基於被上訴人高企公司法定代理人身分，授權上訴
    人綜理經營被上訴人高企公司，而被上訴人高企公司於被授
    權人即上訴人經營期間，以被上訴人高企公司名義賺取之經
    營收入，仍係被上訴人高企公司之經營所得，有其法律上原
    因，上訴人亦未受有損害。從而，系爭匯豐銀行台中分行帳
    戶內之款項既為被上訴人高企公司經營所得現金存款，而上
    訴人亦未因被上訴人高企公司合法取得經營利益而受有任何
    損害，即不成立不當得利，法理至明。
　3.上訴人又主張被上訴人高企公司於系爭匯豐銀行台中分行美
  　金、港幣帳戶金錢款項，為上訴人「透過」被上訴人高企公
    司經營上達公司所得之營業利潤云云，惟依其事實陳述所指
    ，應係上訴人於受被上訴人公司委任、授權經營期間，以被
    上訴人高企公司名義經營投資而取得。故上訴人於經營期間
    以被上訴人高企公司名義所取得之投資經營所得，自應歸被
    上訴人高企公司終局取得，並非歸屬代理經營被上訴人高企
    公司之上訴人所有，事理至明。
　4.依上訴人所提原證26「匯豐銀行帳戶彙整表」所示，系爭帳
  　戶之匯入項下，其匯款人為上達公司之託收票據、上達公司
    機械設備交易款、被上訴人高企公司香港渣打銀行匯款，及
    利息所得，而上達公司既為被上訴人高企公司所100％投資
    設立，即足資認定系爭帳戶之款項均為被上訴人高企公司基
    於投資、經營所得，並無任何上訴人之私人匯款或給與。該
    帳戶之金錢款項顯已足資認定為被上訴人公司因投資、經營
    而取得，被上訴人高企公司取得系爭款項，即有法律上之原
    因。再者，系爭帳戶金額既然均無上訴人之任何匯款及給與
    ，上訴人即無損害可言。
  5.上訴人甲○○與乙○○共同生活期間，乙○○除台北臨沂街
    之住所外，經常攜同二名子女住居於上訴人台中住所，故乙
    ○○帶著兩名無辜之稚齡子女到該住處門口等候，無非冀求
    俟上訴人出門時，得與上訴人有一見面、協商之機會，此等
    行為完全無涉刑事犯罪，即無民法第416條第1項1款規定之
    情事，自不得依此規定主張撤銷贈與，顯堪認定。退萬步言
    ，如贈與係因履行道德上之義務所為給付者，依民法第180
    條第1款「給付係履行道德上之義務，不得請求返還」之規
    定，縱令贈與人撤銷贈與，亦不得向受贈人請求返還。此有
    學者史尚寬所著債法各論所載：「依德民法第534條規定，
    合於道德上義務或禮儀上顧慮之贈與，不得請求返還或撤銷
    。依瑞士債務法第239條第3項『道德上義務之履行，不以贈
    與看待』，即不得因受贈人之忘恩行為而撤銷。…贈與苟因
    忘恩行為而撤銷，已履行者，則為法律上之原因，構成不當
    得利，依民法第180條第1項之規定，可解釋其給付係履行道
    德上之義務，不得請求返還」（史尚寬著債篇各論第126頁
    以下）；又「為履行道德義務之贈與，如因受贈人之忘恩行
    為而撤銷者，雖亦成為不當得利，但依民法第180條第1款「
    給付係履行道德上之義務者，不得請求返還」之規定，仍不
    得請求返還。本件熊林麗玉在台灣台北地方法院95年重訴字
    第59號94年10月24日言詞辯論稱：「…他（即原告甲○○）
    在台北臨沂街告知我他因為公司要上市之關係，不能在這時
    離婚，希望能多給他一點時間，日後一定會給我女兒保障，
    但我認為還是沒有保障，所以他才說要把高企公司登記我名
    下，保障將來我女兒肚中小孩未來的教育費及生活費，…我
    才不再堅持把小孩拿掉」可資為證，顯見原告所為贈與，顯
    屬對親生之非婚生子女履行道德上義務所為給付，此亦與學
    者史尚寬所論「何謂道德上義務，例如雖無扶養義務之人，
    對於其親屬為扶養給付，生父對於婚外子女，雖未經認領或
    未判決確定其為生父（民法1067條）而為扶養之約束…。所
    謂道德上義務，不應狹義的解釋，迫於人類連帶責任感之給
    與，亦應解釋在內」（史著債篇各論第119頁參照）相符。
    從而上訴人以「撤銷贈與後返還不當得利之訴」，縱令上訴
    人有此撤銷權（此為被上訴人所否認），依民法第180條第1
    款之規定，亦不得請求返還等語資為抗辯。並於本院答辯聲
    明求為判決：駁回上訴。
三、查被上訴人高企公司於81年9月8日於香港設立登記，82年3
    月9日登記首任董事為楊照明（上訴人甲○○妹婿，當時擔
    任利奇公司業務部主管）、韓靖中（當時擔任利奇公司生管
    部主管），又上訴人借用楊照明、韓靖中名義登記為被上訴
    人高企公司董事，被上訴人高企公司之業務及財務事宜，實
    際上均由上訴人處理。82年12月22日上訴人改借用李慶誠名
    義替代楊照明為高企公司董事。83年6月25日被上訴人乙○
    ○、熊林麗玉繼李慶誠、韓靖中二人後登記被上訴人高企公
    司董事迄今。93年10月1日被上訴人乙○○以被上訴人高企
    公司負責人名義，委任律師發存證信函予上訴人，聲明終止
    、撤銷被上訴人高企公司對上訴人所有授權。並說明上訴人
    已非被上訴人高企公司之授權人、受任人、代理人或代表人
    ，被上訴人高企公司終止、撤銷上訴人對荷蘭銀行就被上訴
    人高企公司辦再融資、開設帳戶及有關帳務處理等事宜及其
    他一切關係等情，為兩造所不爭執。
四、茲兩造爭執者厥為上訴人得否依不當得利之請求權請求被上
    訴人高企公司返還系爭帳戶內之金錢？經查：
  (一)本件上訴人主張被上訴人高企公司為香港法人，在我國並未
    經過認許，亦未曾設立主事務所或主營業所，被上訴人高企
    公司實際上係由上訴人全部出資於香港設立，但為資產配置
    及賦稅考量等問題，乃商得一審被告乙○○、熊林麗玉同意
    後，約定由上訴人借用其二人之名義作為被上訴人高企公司
    之登記董事，依雙方約定，有關被告高企公司之一切事務應
    由上訴人決定之，並於匯豐銀行台中分行設立美金帳戶（帳
    號：000000000000）、港幣帳戶（帳號：000000000000），
    上訴人於前揭美金帳戶中現有存款美金503,599元、港幣帳
    戶中現有存款港幣3,866,024元。該二帳戶均係由上訴人或
    上訴人指示之第三人匯入，當然亦由上訴人管理或處分，而
    乙○○及熊林麗玉二人僅係借用名義予上訴人，渠等對於被
    上訴人高企公司及公司銀行帳戶之運作毫無涉入，亦無使用
    收益之權限。距料乙○○、熊林麗玉二人日前竟萌他意，未
    經告知上訴人即持證件至匯豐銀行台中分行，擅自申請變更
    前開帳戶授權手續，侵害上訴人對該銀行帳戶內金錢之管理
    、使用收益之權益。上訴人爰終止與乙○○、熊林麗玉間之
    借名契約。本件被上訴人既係基於與乙○○、熊林麗玉間之
    借名契約，才將上開美金、港幣存入被上訴人高企公司之帳
    戶，今借名契約既已由上訴人終止在案，則被上訴人高企公
    司繼續持有銀行帳戶內之金錢，已無法律上之原因，爰依不
    當得利之規定請求被上訴人高企公司返還上開帳戶內之金錢
    （美金及港幣）云云。被上訴人則抗辯：上訴人主張「終止
    借名契約並請求返還借名財產，其前提係有「借名契約」存
    在，但被上訴人否認上訴人與乙○○、熊林麗玉間有借名契
    約存在。乙○○、熊林麗玉所持有之高企公司股權，係上訴
    人甲○○於83年6月25日贈與二人，乙○○、熊林麗玉為實
    際擁有高企公司之實質董事，有法定代理高企公司之權利，
    縱乙○○、熊林麗玉二人於取得高企公司股權及董事身分後
    ，委任授權上訴人負責經營高企公司，因而授與上訴人使用
    高企公司美金、港幣帳戶之權利。惟此代理權之授與，依民
    法第108條第2項：「代理權，得於其所由授與之法律關係存
    續中撤回」之規定，本得由授權人撤回代理權，乙○○、熊
    林麗玉二人基於法定代理之關係，代理高企公司於93年10月
    間向匯豐銀行台中分行撤回上訴人對於高企公司前揭美金、
    港幣帳戶之使用權限，即屬權利人所為之權利行使行為，並
    無違法可言，上訴人主張終止與乙○○、熊林麗玉之借名契
    約，並無根據等語。按當事人主張有利於己之事實者，就其
    事實有舉證之責任，民事訴訟法第二百七十七條前段定有明
    文。上訴人主張其基於借名契約，於83年間將乙○○、熊林
    麗玉登記為高企公司董事等情，為被上訴人公司所否認，上
    訴人自應先舉證證明有借名契約存在。惟查姑不論上訴人迄
    未能舉證證明究於何時、如何成立借名契約，及借名契約之
    內容為何，已難認上訴人與乙○○、熊林麗玉間有借名契約
    存在。況上訴人係主張終止與乙○○、熊林麗玉間之借名契
    約，並基於不當得利之法律關係請求返還借名財產，則其請
    求返還之對象自應為借名契約之當事人乙○○與熊林麗玉，
    而非被上訴人高企公司（被上訴人高企公司並非借名契約之
    當事人）。乃上訴人竟一併對非借名契約當事人之被上訴人
    高企公司請求返還，自屬無據，應予駁回（上訴人主張終止
    借名契約依不當得利對乙○○、熊林麗玉請求返還不當得利
    部分，業經原審以無管轄權為由裁定移送台灣台北地方法院
    審理，並由台北地方法院以96年度重訴字第740號判決駁回
    ─見本院卷第三宗第37頁至43頁）。
  (二)上訴人另主張縱認為被上訴人就高企公司董事登記為乙○○
    、熊林麗玉二人，可認為係被上訴人所稱之贈與者（按：上
    訴人仍否認之），惟查：
  1.乙○○分別於94年3月18日及3月24、25、26、27日至上訴人
    所居住之宏台社區（台中市○○區○○路3段宏安巷7弄6號
    ）率眾（3月18日友人柯玉琴及3月24日、3月25日妹熊貽普
    、子林世宗及3月26日、3月27日母親熊林麗玉、女林鳳儀等
    ）舉布條（標語內容為：阿平：請讓我們的小孩活下去！！
    ）抗議，並佔住上訴人住處之大門及車道口讓人車不得進出
    （甚至以睡袋及躺椅睡在上訴人門口），由於上訴人身為上
    市公司之董事長，在社會及同業間向來頗受敬重，上訴人亦
    相當重視其個人名譽，此舉係意圖以破壞上訴人名譽之方式
    ，脅迫上訴人妥協，故此行為已妨害上訴人之名譽及進出自
    由。
  2.尤有甚者，乙○○甚至到上訴人所居住之社區向社區管理委
    員會及住戶、警衛等人到處散播上訴人有不扶養小孩、始亂
    終棄、上訴人配偶李易蓉為前妻及乙○○曾為其頂罪等情事
    ，更嚴重毀謗上訴人之名譽。
  3.此外，乙○○亦教唆其兒子林世宗竊取上訴人住處之信件並
    交付給渠（3月24日），並教唆其女兒林鳳儀、兒子林世宗
    爬牆侵入上訴人之住處（3月26、27日），上述種種行為已
    嚴重侵害上訴人之權利，並涉及刑法上第302條「剝奪他人
    行動自由罪」、第306條「侵入住居罪」、第310條「毀謗罪
    」、第320條「竊盜罪」等，則按民法第416條第1項第1款規
    定：「受贈人對於贈與人、其配偶、直系血親、三親等內旁
    系血親或二親等內姻親，有故意侵害之行為，依刑法有處罰
    之明文者，贈與人得撤銷其贈與。」，上訴人依此可撤銷對
    乙○○之贈與。且民法第419條第2項規定：「贈與撤銷後，
    贈與人得依關於不當得利之規定，請求返還贈與物。」從而
    ，上訴人本於撤銷贈與後，返還不當得利之法律關係，仍得
    請求返還系爭高企公司及其名下之銀行存款等語。並提出相
    片三十幀為證（見本院卷第三宗第144頁至158頁），被上訴
    人則抗辯：上訴人甲○○與乙○○共同生活期間，乙○○除
    台北臨沂街之住所外，經常攜同二名子女住居於上訴人台中
    住所，故乙○○帶著兩名無辜之稚齡子女到該住處門口等候
    ，無非冀求挨上訴人出門時，得與上訴人有一見面、協商之
    機會，此等行為完全無涉刑事犯罪，即無民法第416條第1項
    第1款規定之情事，自不得依此規定主張撤銷贈與。何況本
    件係履行道德上之義務所為給付，依學者通說見解，如贈與
    係因履行道德上之義務所為給付者，依民法第180條第1款「
    給付係履行道德上之義務，不得請求返還」之規定，縱令贈
    與人撤銷贈與，亦不得向受贈人請求返還等情。按本件上訴
    人係主張被上訴人高企公司董事登記為乙○○、熊林麗玉二
    人，可認為係贈與，上訴人乃依民法第四百十六條第一項第
    一款之規定撤銷贈與，並依同法第四百十九條第二項之規定
    ，請求依關於不當得利之規定返還上開贈與物。惟查姑不論
    上訴人主張撤銷贈與契約是否有理。上訴人既主張撤銷與乙
    ○○、熊林麗玉間之贈與契約，並依關於不當得利之規定請
    求返還贈與物（上開帳戶內之美金、港幣），則其請求返還
    之對象，自應為贈與契約之當事人即受贈人乙○○與熊林麗
    玉，而非被上訴人高企公司（被上訴人高企公司並非贈與契
    約之當事人）乃上訴人竟一併對非贈與契約當事人之被上訴
    人公司請求返還贈與物，自難謂正當，不應准許（上訴人主
    張撤銷贈與契約依不當得利對乙○○、熊林麗玉請求返還贈
    與物部分，業經原審以無管轄權為由裁定移送台北地方法院
    審理，並由台北地方法院以96年重訴字第740號判決駁回─
    見本院卷第三宗第37頁至43頁）。
  (三)上訴人又主張：高企公司之設立係為使上訴人便於以高企公
    司之名義投資中國大陸上達公司，上訴人並基於此一目的投
    入金錢，再由高企公司名義匯款前往中國大陸上達公司。上
    達公司之經營利潤亦應歸於上訴人享有，惟因基於稅賦考量
    ，因而暫以高企公司之名義存入銀行。因此，高企公司與上
    訴人間實存有一帳戶使用之契約關係，此契約之目的在於使
    上訴人得以利用高企公司之名義投資上達公司。上達公司之
    經營利潤應歸上訴人享有（此由上訴人出資設立高企公司，
    再由高企公司投資設立上達公司即可推知），但暫時以高企
    公司之名義存入銀行，待日後適當時機，高企公司即應將款
    項返還上訴人。經查，上達公司因經營成效不佳，已將生產
    設備全數出售，實際上已為歇業狀態。且近年來兩岸投資法
    令鬆綁，已無透過高企公司投資上達公司之必要。上訴人因
    而已終止與高企公司間之使用帳戶契約，高企公司已無法律
    上之原因繼續持有系爭帳戶內之金錢，上訴人自得依不當得
    利之法律關係請求高企公司返還系爭帳戶內之金錢云云。被
    上訴人則抗辯：被上訴人公司為獨立之法人，被上訴人乙○
    ○並未代理被告高企公司與上訴人訂有所謂「使用帳戶之契
    約關係」，故上訴人就其主張有利之事實應負舉證責任。依
    上訴人所提出之中國台港澳僑投資企業批准證書所載，訴外
    人上達公司係由被上訴人高企公司100%出資設立，為被上訴
    人高企公司獨資擁有之法人公司。上達公司業務經營所得及
    處分生產設備所得之金錢款項，自應歸屬上達公司100%之出
    資者被上訴人高企公司，斷非上訴人所有。是以上訴人陳稱
    ：「上達公司之經營利潤應屬上訴人享有，暫時以高企公司
    名義存入銀行，日後高企即應將款項返還上訴人」云云並不
    實在。被上訴人高企公司經營因投資、經營等業務營運，而
    於香港渣打銀行、台灣台北荷蘭銀行及台中匯豐銀行台中分
    行分別設有美金、港幣帳戶。上訴人於被上訴人高企公司委
    任授權期間，因被上訴人高企公司之委任授權而代理公司使
    用上開帳戶，其對上開帳戶之使用支配權利，係本於代理被
    上訴人高企公司而來，其使用支配後之法律效力自應歸屬於
    被上訴人高企公司。是以被上訴人高企公司係授權上訴人為
    經營公司而使用上開帳戶，而非被上訴人高企公司與上訴人
    有另外獨立存在之「使用帳戶契約」之法律關係等語。經查
    ：
  1.被上訴人高企公司於81年9月8日於香港設立登記，具有獨立
    之外國法人格，獨立會計帳冊資料，於中華民國並未辦理外
    國法人登記等情，業為兩造所不爭，則被上訴人高企公司既
    為獨立之外國法人，且有獨立會計帳冊，其公司帳戶內之資
    金若無其他法律關係以資反證，自應認屬於被上訴人高企公
    司所有。
  2.上訴人雖主張被上訴人高企公司系爭帳戶內之存款係由上訴
    人所匯入，並提出匯豐銀行帳戶彙整表為證（見原審卷第二
    宗第279頁、本院卷第三宗第1項），上訴人並聲請本院向匯
    豐銀行台中分行調取系爭帳戶之往來交易明細資料，經該銀
    行先後於96年4月14日、8月20日（96）港匯銀（總）字第17
    55號函、及（96）港匯銀總字第4076號檢送本院（見本院卷
    第二宗第110頁至200頁，第三宗第94頁至107頁），依上開
    往來交易明細資料所示，該上訴人提出之匯豐銀行帳戶匯整
    表之記載有部分錯誤，即其中92年12月26日美金129,977元
    之匯入款，匯款人應為訴外人香港上達公司，而非被上訴人
    高企公司─Capital Full在香港渣打銀行帳戶內之匯款；另
    外93年3月16日被上訴人匯款給訴外人Asia Noble公司之匯
    出款107,398.49元係誤載，應係142,375.49元始為正確乙節
    ，為兩造所不爭執，並有上開交易往來資料明細可查，且為
    兩造所不爭執（見本院卷第二宗第253頁反面、第三宗第106
    頁、第110頁反面）。按上開帳戶匯整表及帳戶往來交易明
    細表記載之匯入款來源，或載票據託收（上達客戶），或載
    訴外人Asia Nobie（上達機器設備交易款），或載被上訴人
    高企公司（Capital Full）在香港渣打銀行帳戶內之匯款。
    顯見上開帳戶內之匯入之款項均為被上訴人高企公司投資及
    業務營運（包括投資上達公司）所取得之相關收益，其中兩
    筆92年11月25日港幣3,199,937.89元及92年12月24日美金
    299,992元，更是由被上訴人高企公司（Capital Full）由
    自設於香港渣打銀行之帳戶所匯入，本屬於被上訴人高企公
    司自己營業、資金運用之匯款支付，均應認係被上訴人公司
    所有。再者，上達公司為被上訴人高企公司百分之百於大陸
    所投資設立之公司，業有上訴人提出之中華人民共和國台港
    澳僑投資企業批准證書影查附卷可稽（見系爭卷第二宗第
    269頁），顯見被上訴人高企公司基於獨立外國法人格轉投
    資大陸上達公司，則縱使被上訴人高企公司系爭帳戶內之款
    項有大部分來自上達公司，則上開款項應認係被上訴人高企
    公司轉投資上達公司之收益款項，自應認歸屬被上訴人高企
    公司所有。
  3.上訴人雖主張：被上訴人高企公司當初投資上達公司之資金
    係由上訴人所匯入云云，惟縱使被上訴人高企公司轉投資上
    達公司之資金來源係由上訴人所匯入，然此可能基於上訴人
    與被上訴人高企公司或被上訴人高企公司股東間之借款、贈
    與或其他法律關係之籌資行為，然籌得之資金既已匯入被上
    訴人高企公司，仍應認係屬於被上訴人高企公司所有。上訴
    人如欲取回當初匯入之資金，自應舉證證明該等法律關係究
    竟為何？係依據何種權利請求返還？上訴人既未能舉證證明
    其匯入款項之法律關係究竟為何，自無法據此認定其匯入之
    款項仍歸屬於上訴人所有並非被上訴人高企公司所有，並因
    此可據以請求返還。
  4.上訴人雖又主張被上訴人高企公司與上訴人間存有一帳戶使
    用契約之關係，此契約之目的在於使上訴人得以利用高企公
    司之名義投資訴外人上達公司，上達公司之利潤應歸上訴人
    享有。（此由上訴人出資設立高企公司，再由高企公司投資
    設立上達公司即可推知），但暫時以被上訴人高企公司之名
    義存入銀行，待日後適當時機，被上訴人高企公司即應將款
    項返還上訴人。但上達公司因經營成效不佳，已將生產設備
    全數出售，實際上已為歇業狀態。且近年來兩岸投資法令鬆
    綁，已無透過高企公司投資上達公司之必要。上訴人因而已
    終止與被上訴人高企公司間之使用帳戶契約，被上訴人高企
    公司已無法律上之原因繼續持有系爭帳戶內之金錢，上訴人
    自得依不當得利之法律關係請求返還系爭帳戶內之金錢等語
    。但被上訴人否認與上訴人間有帳戶使用契約存在。查上訴
    人於原審起訴係主張與一審共同被告乙○○、熊林麗玉間有
    借名契約存在，今借名契約已由上訴人終止在案，則高企公
    司繼續持有銀行帳戶內之金錢，已無法律上原因，爰依不當
    得利之規請求返還金錢（見原審九十四年度重訴字第174號
    卷第9頁至第10頁），上訴人事後竟另主張兩造間有帳戶使
    用契約存在，上訴人已終止帳戶使用契約，被上訴人高企公
    司繼續使用帳戶為無法律上之原因持有系爭帳戶內之金錢，
    上訴人得依不當得利之法律關係請求返還等情，顯與先前主
    張之內容大相逕庭，且互有牴觸。被上訴人既否認兩造間有
    此帳戶使用契約存在，上訴人復不能舉證證明，尚難信為真
    實。況上訴人既已主張其為規避我國對於投資大陸之法令限
    制，故利用香港設立之被上訴人高企公司名義，轉投資上達
    公司云云，則上訴人顯係透過設立中華民國境外之外國公司
    之方式轉投資大陸，其轉投資之所得亦須經由被上訴人高企
    公司會計程序才能轉為被上訴人高企公司之收益，並非單純
    僅係借用被上訴人高企公司帳戶之使用，此外上訴人復未能
    舉證證明上訴人與被上訴人高企公司間係存有「上訴人得使
    用被上訴人高企公司系爭帳戶，而帳戶內款項仍歸屬上訴人
    所有」之合意，故上訴人上述主張並不可取。本件上訴人既
    無法證明其與被上訴人高企公司有前揭帳戶使用契約關係存
    在，已如前述，則被上訴人高企公司於匯豐銀行台中分行系
    爭美金、港幣帳戶內之款項，即應認係被上訴人高企公司業
    務經營、投資之存入款，即被上訴人高企公司營運所得款項
    ，並非無法律上原因而取得。上訴人自不得依不當得利之規
    定請求返還。
  (四)上訴人復主張若鈞院認為系爭帳戶內之存款並非上訴人所有
    ，則因系爭帳戶之款項都是上達公司客票託收款項或上達公
    司出售機器設備所匯入之款項，應屬於上達公司所有，僅係
    借用被上訴人高企公司名義帳戶存入，上訴人主張上達公司
    已將上開債權讓與上訴人，上訴人基於債權讓與之法律關係
    ，亦得請求被上訴人返還系爭帳戶內之金錢等語。惟此項主
    張為被上訴人所否認，按上達公司既係被上訴人高企公司百
    分之百投資之公司，又被上訴人高企公司系爭帳戶內之款項
    ，依上開帳戶交易往來明細資料所示，縱有部分係由上達公
    司客票存入或出賣機器設備款項而存入，均應認係被上訴人
    高企公司轉投資上達公司獲利所匯回之款項，上開帳戶既係
    被上訴人所有，既無證據以資反證，尚難認帳戶內之金錢係
    上達公司所有。上訴人既無法舉證證明上開帳戶內之金錢為
    上達公司所有，或有何債權讓與之證據，故上訴人另主張基
    於上達公司債權讓與之法律關係請求被上訴人高企公司返還
    前揭款項，亦無理由。
五、綜上所述，本件上訴人既不得以終止伊與乙○○、熊林麗玉
    間之借名契約或撤銷與渠二人間之贈與契約，而基於不當得
    利之法律關係請求被上訴人高企公司返還系爭帳戶內之金錢
    及利息。又上訴人既無法舉證證明其與被上訴人高企公司間
    就系爭帳戶有帳戶使用契約關係存在，亦無法證明系爭帳戶
    內之金錢為上達公司所有，或有何債權讓與之法律關係。則
    其本於終止帳戶使用契約及不當得利之規定，或本於債權讓
    與之法律關係請求被上訴人高企公司返還系爭帳戶內之金錢
    及利息，亦難謂正當，不應准許。其假執行之聲請亦失所附
    麗，應一併駁回。原審駁回上訴人之請求及其假執行之聲請
    經核並無違誤。上訴意旨指摘原判決不當，求予廢棄，改判
    准如上訴聲明所示，並無理由，應予駁回。
六、本件待證事實已臻明瞭，兩造其餘攻擊防禦方法及舉證，與
    判決之結果已不生影響，爰不一一詳為審酌，併此敘明。
七、據上論結，本件上訴為無理由，依民事訴訟法第四百四十九
    條第一項、第七十八條判決如主文。
中　　華　　民　　國　　96　　年　　11　　月　　14　　日
                  民事第六庭    審判長法  官  袁再興
                                      法  官  盧江陽
                                      法  官  陳賢慧
以上正本係照原本作成。
如對本判決上訴，須於收受判決送達後20日內向本院提出上訴書
狀，其未表明上訴理由者，應於提出上訴後20日內向本院提出上
訴理由書（須按他造人數附具繕本）。
上訴時應提出委任律師為訴訟代理人之委任狀。具有民事訴訟法
第466條之1第1項但書或第2項之情形為訴訟代理人者，另應附具
律師及格證書及釋明委任人與受任人有該條項所定關係之釋明文
書影本。
                                      書記官  林水濱
中　　華　　民　　國　　96　　年　　11　　月　　15　　日
                                                      Ｃ
